【裁判字號】    96,訴,1017
【裁判日期】    970221
【裁判案由】    返還土地等
【裁判全文】
臺灣板橋地方法院民事判決              96年度訴字第1017號
原      告  丙○○
                        樓
被      告  乙○○○
                        樓
訴訟代理人  丁○○
被      告  甲  ○
上列當事人間請求返還土地等事件，經本院於民國97年1 月31日
言詞辯論終結，判決如下：
    主  文
被告甲○應將坐落門牌號碼台北縣中和市○○路677 巷2 弄4 號
房屋地下室如附圖所示Ａ部分加強磚造牆壁（厚度0.2 公尺、面
積3.20平方公尺）予以拆除，並將該所佔用之地下室騰空返還予
原告及其他全體共有人。
被告乙○○○應坐落門牌號碼台北縣中和市○○路677 巷2 弄2
號房屋地下室如附圖所示Ｂ部分加強磚造牆壁（厚度0.2 公尺、
面積1.80平方公尺）及Ｅ部分加強磚造蓄水池（高度1.6 公尺、
面積7.15平方公尺）予以拆除，並將該所佔用之地下室騰空返還
予原告及其他全體共有人。
訴訟費用由被告各負擔二分之一。
    事  實 及 理  由
一、原告起訴主張伊係坐落台北縣中和市○○段590 地號（重測
    前為同市○○段28張小段470 之6 地號）土地所有權應有部
    分5 分之1 及其上17268 建號即同市○○路677 巷2 弄4 之
    3 號建物所有權範圍全部之所有權人，而該棟建物乃係由門
    牌號碼同弄2 號及4 號構成之1 至5 樓公寓式區分所有建物
    ，詎該棟建物之地下室竟分遭系爭建物2 號1 樓所有人即原
    告乙○○○及4 號1 樓所有人即原告甲○，未經全體區分所
    有權人同意，即私自任意興築牆壁佔用地下室而排除其他區
    分所有權人使用，為此爰本於所有權物上請求權之法律關係
    聲明如主文第一項、第二項所示。
二、被告則以其願拆除地下室隔間違建物，但住戶間意見不一伊
    無從辦理等情為辯，爰聲明請求駁回原告之訴。
三、查原告主張伊係坐落台北縣中和市○○段590 地號（重測
    前為同市○○段28張小段470 之6 地號）土地所有權應有部
    分5 分之1 及其上17268 建號即同市○○路677 巷2 弄4 之
    3 號建物所有權範圍全部之所有權人，而被告乙○○○則係
    同弄2 號1 樓房地所有權人、被告甲○則係同弄4 號1 樓房
    地所有權人之事實，已據原告提出上開土地、建物之登記謄
    本各1 件為憑，並為被告所不爭，足認真實。
四、按數人區分一建築物，而各有其一部者，該建築物及其附屬
    物之共同部分，推定為各所有人之共有，民法第799 條定有
    明文。又區分所有：指區分一建物物而各有其專有部分，並
    就其共用部分按其應有部分有所有權，公寓大廈管理條例第
    3 條第2 款亦定有明文。查本件兩造系爭2 號及4 號建物乃
    係有公共樓梯為共同出入口之5 樓公寓建物，並區分1 至5
    樓而各有其一部所有權，雖地下室並未辦理保存登記，但地
    下室乃係與地面層同一設計結構體，固另有斜坡通道供機車
    出入，但行人係由上開公共樓梯出入，與1 樓專有部分並無
    相通而為系爭建物之防空避難室之事實，已據本院前往現場
    勘驗，並經到場之台北縣中和地政事務所人員指明屬實，有
    本院96年10月26日勘驗筆錄及所附現場照片在卷可憑，足見
    系爭建物之地下室乃係其附屬之共用部分，雖未辦理保存登
    記，但依法應為該幢區分所有建物之全體共有人共有甚明。
五、按民法第818 條固規定，各共有人按其應有部分，對於共有
    物之全部有使用收益之權，惟此之使用收益係指於無害他共
    有人之權利限度內，按其應有部分行使用益權而言。共有人
    之應有部分，雖不生由他共有人佔有之問題，而無主張返還
    應有部分之餘地。但共有人對共有物之特定部分使用收益，
    如影響他共有人之權利，仍須徵得他共有人之同意，否則他
    共有人自得行使妨害除去請求權排除之，最高法院77年台上
    字第1766號判決意旨可資參照。查系爭地下室既為被告以加
    強磚圈建如附圖Ａ、Ｂ部分牆壁，被告乙○○○並以加強磚
    造如附圖Ｅ部分之蓄水池，業經本院囑託台北縣中和地政事
    務所前往現場勘驗測量屬實（見同勘驗筆錄），並製有土地
    複丈成果圖（即附圖）可按（其餘Ｃ、Ｆ部分之發電機組、
    風管及自動加壓抽水泵則已據被告乙○○○自行拆遷完畢，
    另Ｄ部分之住戶蓄水池，原告則已聲明捨棄不請求拆除），
    被告既未能證明其施作佔用該地下室，已得其他全體共有人
    之同意，其竟私自圈建占用供己使用，即屬不法侵害其他共
    有人之權利，揆之前開說明，原告自本於所有權行使妨害除
    去請求權排除之。被告雖辯稱其未使用云云，但上開地下室
    於本院前往勘驗時被告乙○○○部分地下室供公共出入之鐵
    門已遭上鎖，且其內並設有發電機組等設備，另被告甲○部
    分地下室則原有鐵門門框，原告並指稱係其起訴後被告甲○
    始自行拆除，足認被告確均有據為己用之事實。被告乙○○
    ○雖另辯稱伊於75年購入時即屬現狀，並非伊所興築圍牆云
    云，惟上開牆壁縱係被告乙○○○之前手所興築，但被告乙
    ○○○購入後既接手使用，則其前手顯已將該地下室違建物
    之事實上處分權一併移轉交付予被告乙○○○，被告乙○○
    ○自屬有處分權而負有拆除之義務，是被告所辯均不足採。
六、按所有人對於無權占有或侵奪其所有物者，得請求返還之。
    對於妨害其所有權者，得請求除去之。有妨害其所有權之虞
    者，得請求防止之。又各共有人對於第三人，得就共有物之
    全部為本於所有權之請求。但回復共有物之請求，僅得為共
    有人全體之利益為之。民法第767 條及第821 條分別定有明
    文。從而原告本於民法第767 條中段、第821 條之共有人物
    上請求權之規定，請求被告甲○應將坐落門牌號碼台北縣中
    和市○○路677 巷2 弄4 號房屋地下室如附圖所示Ａ部分加
    強磚造牆壁（厚度0.2 公尺、面積3.20平方公尺）予以拆除
    ，並將該所佔用之地下室騰空返還予原告及其他全體共有人
    ；被告乙○○○應坐落門牌號碼台北縣中和市○○路677 巷
    2 弄2 號房屋地下室如附圖所示Ｂ部分加強磚造牆壁（厚度
    0.2 公尺、面積1.80平方公尺）及Ｅ部分加強磚造蓄水池（
    高度1.6 公尺、面積7.15平方公尺）予以拆除，並將該所佔
    用之地下室騰空返還予原告及其他全體共有人，均為有理由
    ，應予准許。
七、結論：本件原告之訴為有理由，依民事訴訟法第78條、第85
    第1 項前段，判決如主文。
中    華    民    國    97    年    2     月    21    日
                  民事第三庭    法  官  朱耀平
以上正本係照原本作成
如對本判決上訴，須於判決送達後20日內向本院提出上訴狀
中    華    民    國    97    年    2     月    21    日
                                書記官  陳淑芳


司法院資訊處製作；財團法人民間司法改革基金會備份。
